臺灣高等法院臺中分院民事判決　　　　　 96年度再易字第9號
再審原告　甲○○
再審被告　丁○○
　　　　　乙○○
　　　　　丙○○
上列當事人間分割共有物事件，再審原告對於中華民國96年1月2
日本院95年度上易字第256號確定判決提起再審，本院不經言詞
辯論，判決如下：
    主  文
再審之訴駁回。
再審訴訟費用由再審原告負擔。
    理  由
一、再審原告主張：（一）本院95年度上易字第256號確定判決
    （下稱原確定判決）有民事訴訟法第496條第1項第1款「適
    用法規顯有錯誤」之再審事由，蓋：1.再審被告已自認系爭
    土地無分管契約存在，所述原共有人（即再審被告父、叔）
    決定耕作位置之抽籤決議亦未經全體共有人協議，乃原確定
    判決卻反於當事人自認之事實，逕認有分管契約，進而據為
    本件分割方法。2.系爭台中縣太平市○○○段224-1地號土
    地上之產業道路，原供兩造共同使用，應屬民法第823條第1
    項但書「因物之使用目的不能分割」之情形，原確定判決所
    採分割方案卻將之從中截斷。3.原確定判決未令再審被告乙
    ○○舉證，即據其主張認定第一審法院判決（臺灣臺中地方
    法院93年度訴字第1594號）附圖三所示編號000-0000之房屋
    為其所有，違背證據法則；且該建物，坐落於土地中央，非
    位於其所主張分管之土地南側，由此可知再審被告主張之分
    管內容，顯有不實，原確定判決所為之判斷違背經驗法則。
    4.伊主張之分割方案最為妥適，原確定判決所採方案違背公
    平正義原則。5.伊拍定買受系爭土地上之果樹，而系爭土地
    上之果樹分佈南多北少，原確定判決命伊取得北部之土地，
    卻未命再審被告補償價差，違背最高法院57年台上字第2117
    號判例意旨：「倘共有人中有不能按其應有部分受分配，或
    所受分配之不動產，其價格不相當時，法院非不得命以金錢
    補償之」。（二）1.依伊所提舊式土地登記簿影本（原確定
    判決卷第91至111頁）所載，再審被告乙○○、證人游子斌
    （即伊前手）之父游潭火於系爭同段224-2地號土地之應有
    部分僅4分之1，如何由乙○○、游子斌繼承分管南北各3分
    之1土地？2.依伊所提游子斌於另案之民事上訴理由狀影本
    （同前卷第112至117頁）所載，其於九二一地震後係遷居台
    中縣太平市○○里○○路287號房屋，可見再審被告主張第
    一審判決附圖三所示編號000-0000號房屋係伊前手游子斌於
    九二一地震後暫時搭建居住云云為不實。乃原確定判決卻對
    上開重要證物漏未斟酌，以證人游子斌虛偽不實之證詞為判
    決依據，亦有民法訴訟法第497條前段「就足影響於判決之
    重要證物，漏未斟酌」之再審事由。（三）另原確定判決亦
    有民事訴訟法第469條第6款「判決不備理由」之違法云云。
二、再審被告方面：本件未經言詞辯論，再審被告亦未提出書狀
    為聲明及陳述。
三、按再審之訴顯無再審理由者，得不經言詞辯論，以判決駁回
    之，民事訴訟法第 502條第 2項定有明文。
(一)按民事訴訟法第496條第1項第1款所謂適用法規顯有錯誤，
    不包括認定事實錯誤、漏未斟酌證據、取捨證據失當、判決
    不備理由及在學說上諸說併存致發生法律上見解歧異等情形
    在內（最高法院63年台上字第880號判例、90年台再字第27
    號判決意旨參照）。又按裁判分割共有物，屬形成判決，法
    院定共有物之分割方法時，分配原物與變賣之而分配價金，
    孰為適當，固應斟酌當事人之聲明、共有物之性質、經濟效
    用及全體共有人之利益等，而本其自由裁量權為公平合理之
    分配，但並不受當事人聲明、主張或分管約定之拘束（最高
    法院29年上字第1792號判例、93年度台上字第1797號判決意
    旨參照）。查再審原告主張原確定判決就系爭土地原存有再
    審被告陳述之分管契約、編號000-0000之房屋為再審被告乙
    ○○所有等之認定均有誤，乃指摘原確定判決取捨證據失當
    致認定事實有誤；另再審原告主張原確定判決所採分割方案
    截斷原通行道路，又未使伊受補償價差為不當，伊主張之分
    割方案始為妥適云云，乃指摘法院本於自由裁量權所定分割
    方法，揆諸前揭說明，均非屬「適用法規顯有錯誤」之範疇
    甚明。況且：1.再審被告自第一審法院審理時即已主張本件
    土地存有分管契約（參見第一審法院卷第1宗第41頁筆錄）
    ，嗣僅另陳述未立「書面」契約，及再審被告丁○○之應有
    部分係由再審被告乙○○耕作，非自認系爭土地並未成立分
    管契約，再審原告就此顯有誤解。2.原確定判決所引用第一
    審判決理由中，已說明「上開2筆土地均須經由如附圖參所
    示，呈南北走向貫穿224之1號土地編號000-0000部分寬約6
    公尺之北田產業道路對外聯絡，是審諸上開2筆土地之地形
    及對外通路之狀況，將上開2筆土地按共有人應有部分各分
    割為2筆之情況下，應僅能採取東西橫向，各取得南、北兩
    側之方案為分割」（參該判決第9頁），已考量使分割後土
    地仍得對外聯絡，即再審原告所指之產業道路，並非屬「因
    物之使用目的不能分割」之情形；再者，再審原告所主張之
    分割方案亦將該道路從中截斷，其卻以此指摘原確定判決，
    顯有矛盾。3.就編號000-0000建物之歸屬及原共有人間之分
    管位置，第一審判決理由中已說明：「原告【按即再審原告
    】質疑：被告所陳抽籤分管上開2筆土地之北側、中間、南
    側之方式不合理；被告乙○○所有之編號000-0000建物，坐
    落於土地中央，非位於其所主張分管之土地南側等節，固亦
    不無道理，惟原告上開質疑，仍無從推知土地南側原由被告
    乙○○、游子斌兄弟二人從事耕作，亦無法說明何以游子斌
    所有之房房所坐落位置在北側其原應有部分換算面積之範圍
    內，及土地靠北側部分何以久未整理雜草叢生之事實，是就
    兩造之上揭提證及相關情況證據相互參照比較後，應仍以被
    告丁○○、乙○○、丙○○所辯分管方式之可信度較高，在
    民事訴訟原則上以優勢證據主義以決定事實真正與否之證據
    法則下，本院認應採信被告方面有關分管位置之辯詞」（參
    該判決第10頁），原確定判決亦已說明：「上訴人【按即再
    審原告】係於93年1月9日始因法院拍賣取得其前手游子斌在
    系爭土地之應有部分，上訴人對各共有人在系爭土地分管使
    用情形，要無比其他共有人、及証人游子斌更為知悉之理，
    上訴人徒以游子斌之證詞不足採、及執行法院履勘現場，未
    見被上訴人在系爭土地南側耕作、以及編號000-0000鐵皮屋
    坐落位置等情，推測224之2地號土地之南側為游子斌所分管
    云云，自不足採」（參該判決第7頁），已妥為審酌系爭土
    地之情形及當事人與證人之陳述，所為認定並無違背證據法
    則或經驗法則可言。4.另第一審判決理由中已說明：「地上
    物農作物、果樹之鑑定結果，既係就整筆土地指界，且未作
    實際點算，僅係依農作改良物查估基準，按游子斌應有部分
    換算數量而來，自不能認為原告所拍賣取得者，係特定於上
    開2筆土地南側之果樹；且縱本院執行處將被告乙○○等人
    分管耕作之果樹誤予拍賣，亦無拘束其等之效力，自不能以
    原告曾拍定上開2筆土地上之果樹，作為原告應取得土地南
    側之理由」、「至於被告乙○○等人於所分管土地上所耕種
    之果樹，雖為土地之構成部分（民法第66條第2項），但因
    該果樹係其等辛勤耕作之成果，自不應計入土地價格之範圍
    內，否則對未實際從事耕作之共有人而言，反成不當利得」
    （參見該判決第11、13頁），是再審原告因分割取得果樹分
    佈較少之北部土地，亦無補償之問題。
(二)按依民事訴訟法第466條不得上訴於第三審法院之事件，除
    同法第496條規定外，其經第二審確定之判決，如就足影響
    於判決之重要證物，漏未斟酌者，亦得提起再審之訴，同法
    第497 條定有明文。惟所謂「重要證物漏未斟酌」，係指當
    事人在前訴訟程序已經提出，第二審確定判決漏未於判決理
    由中斟酌者而言；申言之，該項證物如經斟酌，原判決將不
    致為如此之論斷，若縱經斟酌亦不足影響原判決之內容，或
    原判決曾於理由中說明其為不必要之證據者，均與本條規定
    之要件不符。查：1.依再審原告提起本訴時所附新式土地登
  　記謄本所載（參見第一審法院台中簡易庭93年中簡字第2138
    號卷第13頁），再審原告及再審被告乙○○於系爭224-2地
    號土地之應有部分均為3分之1，是再審原告之前手游子斌及
    再審被告乙○○，自有可能分管南北各3分之1土地。2.依再
    審原告所提游子斌於另案之民事上訴理由狀影本所載，僅提
    及游子斌於九二一地震後係遷居台中縣太平市○○里○○路
    287號房屋，不能證明編號000-0000號房屋非由游子斌於九
    二一地震後暫時搭建居住。是再審原告所指舊式土地登記謄
    本及游子斌於另案書狀影本，顯不足影響原判決之內容，揆
    諸前開說明，縱未斟酌，亦與民法第497條規定之要件不符
    。
(三)另按判決不備理由者，依民事訴訟法第469條第6款規定，其
    判決當然違背法令，雖得於判決確定前，依同法第467條規
    定，據為提起上訴之理由，究與同法規定之再審事由有別，
    當事人不得據以提起再審之訴（最高法院80年度台再字第64
    號判決意旨參照）。是再審原告以原確定判決有民事訴訟法
    第469條第6款「判決不備理由」之違法為由提起再審，亦非
    有理。
(四)綜上所述，再審原告提起本件再審之訴，顯無理由，依民事
    訴訟法第502條第2項規定，應不經言詞辯論，而判決駁回之
    。
四、據上論結，本件再審之訴顯無再審理由，爰依民事訴訟法第
    505條、第502條第2項、第78條，判決如主文。
中　　華　　民　　國　　96　　年　　3 　　月　　21　　日
                  民事第三庭    審判長法　官　陳照德
                                      法　官  蔡王金全
                                      法　官  朱　樑
以上正本係照原本作成。
不得上訴。
                                      書記官　陳俞豪
中　　華　　民　　國　　96　　年　　3 　　月　　22　　日
                                                      Ｃ
